臺灣臺北地方法院民事判決　　　　　　　95年度訴字第6128號
原　　　告　丙○○
訴訟代理人　鄭淑屏律師
複代理人　　甲○○
訴訟代理人　林美倫律師
　　　　　　陳勵新律師
　　　　　　陳豪杉律師
被　　　告　乙○○
訴訟代理人　陳建勳律師
　　　　　　周建才律師
　　　　　　丁○○
被　　　告　戊○
訴訟代理人　林志豪律師
複代理人　　陳添信律師
上列當事人間給付租金事件，本院於民國95年12月25日言詞辯論
終結，判決如下：
    主  文
原告之訴及其假執行之聲請均駁回。
訴訟費用由原告負擔。
    事實及理由
甲、程序方面：
一、按訴狀送達後，原告不得將原訴變更或追加他訴。但有在訴
    訟進行中，於某法律關係之成立與否有爭執，而其裁判應以
    該法律關係為據，並求對於被告確定其法律關係之判決者，
    及不甚礙被告之防禦及訴訟之終結者等情，不在此限，民事
    訴訟法第255條第1項第3款、第7款定有明文。本件原告原訴
    之聲明為：請求判令自民國91年4月9日起至臺北市○○區○
    ○段3小段364地號土地（下稱系爭土地）返還於原告之日止
    ，被告乙○○應每年給付原告新臺幣（下同）869,085元，
    被告戊○應每年給付原告1,303,628元，並自本起訴狀繕本
    送達被告之翌日起至清償日止加付年息5%等語，於95年11月
    17 日本件訴訟進行中，因兩造就系爭土地就其基地上房屋
    門牌號碼臺北市中山區○○○路334號房屋（下稱系爭建物
    ）得使用期限內原告與被告乙○○、戊○間就上揭原告所有
    系爭土地是否推定有租賃之法律關係有爭執，而原訴之聲明
    之裁判應以該法律關係是否成立為據，並求對於被告確定其
    法律關係之判決，而追加聲明：請求判令系爭土地就其基地
    上之系爭建物得使用期限內原告與被告乙○○、戊○間就系
    爭土地推定有租賃關係，核與上揭法條規定相符，應為准許
    ，合先敘明。
二、次按，訴訟標的之法律關係，於確定之終局判決中經裁判者
    ，當事人之一造以該確定判決之結果為基礎，於新訴訟用作
    攻擊或防禦方法時，他造應受其既判力之拘束，不得以該確
    定判決言詞辯論終結前所提出或得提出而未提出之其他攻擊
    或防禦方法，為與該確定判決意旨相反之主張，此就民訴法
    第40 0條第1項（舊399條第1項）規定之趣旨觀之甚明（參
    見最高法院42年臺上字第1306號判例）。本件被告戊○抗辯
    略以：本件請求權基礎經判決確定依民事訴訟法第401條違
    反既判力，且以同一事實主張給付經本院92年度訴字第5276
    號判決、臺灣高等法院94年度上字第820號判決、最高法院
    95年度臺上字第696號裁定駁回其訴確定，今同一事件重複
    起訴請求給付租金等自屬不合法云云，並提出民事判決2份
    、民事裁定1份為據（見本院卷第10至21頁）。惟依上揭民
    事判決及裁定所載，原告於前案之請求係以侵權行為、不當
    得利之法律關係為請求權基礎，而本件之請求權基礎，依原
    告起訴狀所載，係依民法第425條之1第1、2項規定推定之租
    賃關係，請求被告租金，因此本案與前案之法律關係迥異，
    訴訟標的亦不相同，實無其訴訟標的為確定判決之效力所及
    ，應受既判力拘束之情形，被告戊○之上開抗辯，即非可取
    。
乙、實體方面：
一、本件原告起訴主張：系爭土地全部係原告所有，坐落其上之
    系爭建物全部亦係原告所有，惟其中應有部分之3/4信託登
    記在訴外人高育仁、高育立、高育新3人名下各1/4，之後所
    有權迭經變動，曾經原告所有持分3/8，訴外人高錦德所有
    持分5/8，嗣高錦德於91年4月9日將其持分2/8贈與登記其媳
    即被告乙○○，其餘持分3/8贈與登記其配偶即被告戊○，
    但40餘年來原告已繳納地價稅共2,706,229元與房屋稅共
    451,587元，高錦德及其後手即被告乙○○，戊○均未分擔
    分文之地價稅，房屋稅，亦不協議給付租金，爰依民法第42
    5條之1第1、2項規定推定原告與被告間有租賃關係，請求本
    院依土地法第97條、第105條規定及判例判決所示房屋必須
    使用房判例所示，核定租金額以命被告給付該租金額予原告
    ，因系爭土地公告現值自90年7月起至94年1月止，每平方公
    尺390,600元為最低，以此計算租金額，顯無不合，則由被
    告乙○○、戊○分別自高錦德受贈系爭建物之持分登記2/8
    、3/8之日即91年4月9日起至被告將系爭土地返還原告之日
    止，被告乙○○每年應給付原告租金為869,085元（390,600
    ×89×10%×2/8＝869,085元)，被告戊○每年應給付原告租
    金為1,303,628元（即390,600×89×10%×3/8=1,303,628元
    ）。並聲明：(一)請求判令系爭土地就其基地上之系爭建物得
    使用期限內，原告與被告乙○○、戊○間就系爭土地推定有
    租賃關係。(二)請求判令自91年4月9日起至系爭土地返還於原
    告之日止，被告乙○○應每年給付原告869,085元，被告戊
    ○應每年給付原告1,303,628元，並自本起訴狀繕本送達被
    告之翌日起至清償日止加付年息5%。(三)願供擔保請准宣示假
    執行。
二、被告乙○○則以：
　(一)按民法第425條之1適用之前提要件事實，應係土地及其土地
    上之房屋原同屬於一人所有，系爭土地雖登記為原告所有，
    然系爭建物於向主管地政機關辦理第一次所有權登記時，其
    所有權即原告丙○○及訴外人高育仁、高育立、高育新4人
    所共有，持分各為1/4。之後，系爭建物所有權移動之軌跡
    為：1.67年8月21日訴外人高育立之1/4持分由高錦德取得。
    2.75年12月12日原告與高錦德再各自由高育新名下取得1/8
    。3.87年5月28日高錦德自高育仁處取得1/4持分之系爭建物
    所有權。亦即迄至目前為止，系爭建物之共有態狀為：丙○
    ○持分3/8，乙○○2/8，戊○3/8。乃原告竟主張為伊單獨
    所有，並與系爭土地同屬於原告1人所有，而有民法第425條
    之1規定之適用云云，實無足取。至原告主張系爭建物係由
    其興建、並由其信託登記於原告、訴外人高育仁、高育立、
    高育新4人名下云云，因與伊所提原始建築改良物登記簿上
    記載不符，所言委無足採，原告就信託事實之主張，依法負
    責舉證。事實上，系爭房屋係高錦德向臺灣銀行質押借款興
    建，且系爭建物早於54年6月15日即已建築完成，乃原告竟
    主張系爭建物係伊於55年5月間向第一銀行押借90萬元，加
    上自己資金及父高錦德少數之資金興建而來，在時間點上明
    顯不相一致，並非可信。是原告起訴主張推定租賃關係存在
    而請求被告給付租金，與民法第425條之一規定之要件不符
    。
  (二)系爭建物於新建及辦理第一次所有權登記之初，即有使用系
    爭土地之一定權源，乃原告對此意定法律關係之存在恝置不
    論，即遽以原無法律關係存在，但基於基地、建物不可分離
    之公共利益，另依民法第425條之1規定，主張租賃關係之法
    律推定，即有未合。尤且，建管主管機關必經基地所有權人
    同意並出具土地權同意書，乃依據該土地使用權證明書，核
    發建築 (造)執照，並於系爭建物建築完成後，得以辦妥建
    物所有權第一次登記，則系爭建物自始即有占有使用系爭土
    地之權源已堪認定，實無待於法律上之推定租賃關係。退萬
    步言，原告出具土地使用權證明書之法律關係多端，未必是
    使用借貸。縱認原告出具土地使用權證明書時，未自高育立
    、高育新、高育仁取得任何對價、亦宜解為類似使用借貸之
    無名契約，而應類推適用使用借貸有關規定，當可解為在雙
    方間存有允許建物所有人（含原始保存登記之所有人及其繼
    受人）使用系爭建物基地至建物不堪使用為止之特約，方符
    一般使用他人土地建築房屋當事人之契約期待及社會公義。
    過去40餘年間無論房屋所有權人間如何更迭變易，原告均從
    未向任何房屋所有權人請求支付地租、完全任由房屋所有權
    人無償使用系爭土地，從無例外、亦無異議，實乃系爭建物
    早在54年興建完成之初，原告即同意系爭建物永久無償使用
    系爭土地所致，是系爭建物乃緣於意定之法律關係，合法占
    有系爭土地，無依民法第425條之1規定推定租賃之餘地。
  (三)依土地法第97條第1項規定，基地租金之數額乃以基地申報
    地價為基礎，原告遽以土地公告現值為計算依據，於法尚難
    謂合。又基地租金之數額，除以基地申報地價為基礎外，尚
    須斟酌基地之位置，工商業繁榮之程度，承租人利用基地之
    經濟價值及所受利益等項，並與鄰地租金相比較，以為決定
    。並非必達申報總地價年息10%最高額，原告遽以年息10%為
    計算依據，亦有未洽。再查，被告乙○○本於持分所分管之
    系爭建物4樓、5樓，僅作為住居使用，不若原告係出租他人
    作營業使用，乃原告援引最高法院95年度台上字第138號判
    決意旨，主張不受土地法第97條限制云云，容有引喻失義之
    嫌。是原告依土地公告現值計算法定租金額，亦與土地法第
    97 條規定不符等語，資為抗辯。
  (四)並聲明：1.原告之訴及其假執行之聲請均駁回。2.如受不利
    之判決，願供擔保請准宣告免為假執行。
三、被告戊○則辯稱：
  (一)兩造間並無推定租賃關係存在，亦不符合民法第425條之1規
    定之要件，原告主張依租賃關係請求租金，即應就前開規定
    之構成要件事實或租賃關係構成要件事實負舉證責任，不應
    僅含糊表示訴外人高錦德及被告戊○未分擔地價稅，即率予
    主張適用民法第425條之1規定。況且，本件系爭土地及建物
    均為高錦德出資購買，並將系爭建物登記為訴外人高育仁、
    高育新、高育立及原告等4人共有，而系爭土地則單獨登記
    為原告丙○○所有，嗣後系爭建物變更登記為高育仁、高育
    新、高錦德及原告丙○○共有，後來高育新之應有部分為法
    院拍賣後，由高錦德買回，其餘共有人並於83年5月8日簽訂
    協議書約定將系爭房地全部移轉回復登記為高錦德所有，然
    而原告迄今始終拒絕履行，始產生系爭房屋語系爭土地所有
    權人未全部一致之落差，被告戊○則於91年4月9日繼受自高
    錦德之應有部分3/8，而原告名義上始終為系爭建物共有人
    之一，此種情形明顯與前開規定之土地與建物所有權人相異
    情形不相符合，實難據此推定雙方有租賃關係，原告曲解前
    述規定，請求被告給付租金，洵屬無據。再者，原告先前從
    未試圖與被告洽談協議租金之給付，自應先與被告試行協商
    ，協商不成後始能起訴請求法院定之，原告未經法定程序先
    行協議率而起訴，亦無理由。
  (二)退步言之，縱原告得請求租金，惟依土地法第97條第1項規
    定及最高法院66年臺上字第156號判例、43年臺上字第392號
    判例意旨，可知土地之租金應以其申報價額的年息10%為限
    ，不得以公告現值或約定超過限額來計算租金，而系爭土地
    91年之申報地價每平方公尺僅為136,880元，原告每年最多
    僅能請求456,837元，原告卻以公告現值390,600元為計算基
    準，請求被告戊○應按年給付其1,303,628元，已違反前述
    土地法規定及最高法院判例，明顯超出法定限額甚多，並無
    依據，不足採信。縱建物與土地間推定有租賃關係，因雙方
    就系爭建物無分管契約，被告亦得以原告收取後應分配與被
    告之租金等費用，與原告之請求作為抵銷。
  (三)再退步言之，原告與被告間先前之分管關係縱屬存在，亦已
    消滅，原告未經其他共有人同意將系爭建物一樓及地下室出
    租與他人所收取之租金，應按應有部分比例分配與被告，被
    告得以此請求主張抵銷等語。
  (四)並聲明：1.原告之訴及其假執行之聲請均駁回。2.如受不利
    之判決，願供擔保請准宣告免為假執行。
四、兩造不爭執之事實：
    原告主張系爭建物原登記為原告與高錦德共有，各有所有權
    應有部分8分之3、8分之5，嗣高錦德於91年4月9日分別將系
    爭建物持分8分之3、8分之2以夫妻贈與、贈與為原因移轉登
    記與被告戊○、乙○○之事實，為被告所不爭執，並據原告
    提出建物登記謄本2紙為證（見本院95年度北調字第259 號
    卷【下稱調解卷】第10至11頁），堪信為真實。
五、至於原告主張系爭土地為其所有，並興建系爭建物，惟系爭
    建物因先母高陳綾綢為兄弟之和諧，勸導原告丙○○登記持
    分1/4，其餘3/4，信託登記高育仁、高育立、高育新等3人
    各1/4，嗣高育立信託登記之持分1/4因其個人債務於67年間
    經法院拍賣，由高錦德買受，至此高錦德始有系爭建物持分
    1/4，75年間高育新信託登記之持分1/4，亦因其個人債務經
    法院拍賣，由高錦德與原告丙○○各買受其持分一半即持分
    各1/ 8，至於高育仁信託登記持分1/4嗣因與高錦德間有債
    之關係移轉登記高錦德，是故系爭建物原告丙○○有持分共
    3/8，父高錦德系爭建物有持分共5/8，迨至91年3月間高錦
    德將其持分5/8其中持分3/8贈與其配偶即被告戊○，其餘持
    分2/8贈與其媳即被告乙○○ (即高育立之妻)，且原告買受
    系爭土地及興建系爭建物迄今40餘年來，地價稅及房屋稅均
    係原告繳納，既然原告為系爭土地所有權人，並興建系爭建
    物乃為同一所有權人，僅因系爭建物信託登記並拍賣而變為
    共有，致系爭建物持分5/8與系爭土地為不同所有權人，則
    依民法第425條之1第1、2項規定，推定系爭建物就系爭土地
    有租賃關係，兩造因不能協議乃請求法院核定租金額並給付
    之，殊無不合，爰請求判令系爭土地就其基地上之系爭建物
    得使用期限內，原告與被告乙○○、戊○間就系爭土地推定
    有租賃關係，並請求被告乙○○、戊○自91年4月9日起至系
    爭土地返還於原告之日止，各應每年給付原告869,085元、
    1,303,628元，及其法定遲延利息云云，並提出系爭土地登
    記謄本、系爭建物原始登記謄本、系爭建物登記謄本、系爭
    土地40餘年之地價稅單據及其附件、系爭建物房屋稅單據及
    其附表、系爭土地公告現值表（見調解卷第9至46頁、本院
    卷第45至54頁）為證，則為被告所否認，並以上開情詞置辯
    。是本件所應審究者厥為：(一)原告依民法第425條之1規定主
    其與被告間有租賃關係，是否有據？(二)若原告主張有據，原
    告得向被告分別請求的租金各為若干？
六、經查：
  (一)按土地及其土地上之房屋同屬一人所有，而僅將土地或僅將
    房屋所有權讓與他人，或將土地及房屋同時或先後讓與相異
    之人時，土地受讓人或房屋受讓人與讓與人間或房屋受讓人
    與土地受讓人間，推定在房屋得使用期限內，有租賃關係；
    其期限不受第449條第1項規定之限制；前項情形，其租金數
    額當事人不能協議時，得請求法院定之，民法第425條之1固
    有明文。即民法第425條之1規定，必須土地及其上之房屋同
    屬一人所有，而僅將土地或房屋所有權讓與他人，或將土地
    及房屋同時或先後讓與相異之人之情形，始有其適用（最高
    法院94年度臺上字第551號判決意旨參照）。
  (二)原告主張系爭土地為伊所有，業據其提出系爭土地登記謄本
    為證（見調解卷第9頁），雖為被告所否認，並辯稱系爭土
    地為訴外人高錦德出資購買，而單獨登記為原告所有，惟未
    能舉證以實其說，是原告所為系爭土地為其所有之主張，應
    為可取。又原告固主張系爭建物為其出資興建，僅因其母高
    陳綾綢為兄弟之和諧，勸導原告登記持分1/4，其餘3/4，信
    託登記高育仁、高育立、高育新等3人各1/4云云，惟為被告
    所否認，且原告就上開建物信託之主張，未能舉證以實其說
    ，其主張尚非足取。而被告抗辯系爭建物於辦理第1次所有
    權登記，即登記為原告、訴外人高育仁、高育立、高育新所
    共有，其應有部分各1/4乙節，有原告所提出之建築改良物
    登記謄本附卷可稽（見本院卷第45至54頁），由上揭建築改
    良物登記謄本記載，系爭建物於94年6月15日建造完成，於
    54年11月4日係以「新建」為登記原因申請登記，是被告主
    張自始登記為原告、訴外人高育仁、高育立、高育新所共有
    ，並非原告單獨所有乙節，應為真實可採。
  (三)次查，原告前以被告乙○○、戊○就原告所有系爭土地所有
    權應有部分並無占有使用權源為由，另案起訴依侵權行為、
    不當得利之法律關係請求被告乙○○、戊○給付相當租金之
    損害金或返還不當得利，業經本院以92年度訴字第5276號判
    決、臺灣高等法院以94年度上字第820號判決及最高法院以
    95年度臺上字第696號民事裁定審理，判決原告敗訴確定，
    有民事判決2份、民事裁定1份在卷可稽（見本院卷第10至21
    頁），該上開臺灣高等法院94年度上字第820號判決理由中
    記載：「五兩造不爭執之事實：丙○○主張系爭門牌號碼臺
    北市○○○路334號5層建物（即系爭建物）係原告與高錦德
    於54年間共同興建，僅其中1至4樓層辦理建物保存登記，地
    下室及加蓋之5樓層並未辦理保存登記」等語（見本院卷第
    17頁反面），則原告於本案主張系爭建物為其單獨出資建造
    云云，實有違「禁反言」原則，實非可取。又查，被告戊○
    所提出之83年5月8日協議書（見本院卷第27頁），雖係原告
    與訴外人高錦德、高育仁共同簽立，惟僅能證明渠等有將系
    爭土地及建物登記予高錦德之協議，並無法證明系爭土地及
    建物自始為高錦德出資購買，況且被告戊○此項主張，亦與
    上揭另案確定判決理由之兩造不爭執之事實相左，亦有違「
    禁反言」原則，而非可取。由此可知，系爭房屋係原告與訴
    外人高錦德共同出資興建，則被告主張高錦德因其出資，而
    將系爭建物之一部登記予其子高育仁、高育立、高育新持有
    應有部分各1/4等情，即無不合。且查，系爭建物歷來所有
    權變動：1.54年6月15日系爭房屋新建完成之所有權分別登
    記在原告、訴外人高育仁、高育立、高育新4人名下、各1/4
    ，已如上述。2.67年8月21日訴外人高育立之1/4持分由訴外
    人高錦德取得。3.75年12月12日原告與訴外人高錦德再各自
    由訴外人高育新名下取得1/8。4.87年5月28日訴外人高錦德
    自高育仁處取得應有部分1/4。迄至目前為止，系爭建物之
    共有態狀為：丙○○應有部分3/8，乙○○2/8，戊○3/8，
    復為兩造所不爭執，亦可知，系爭建物自始至今，均未曾登
    記為原告單獨所有。從而，原告主張依民法第425條之1規定
    ，兩造間有租賃關係，即與民法第425條之1所規定之「土地
    及其土地上房屋同屬一人所有」之要件有別，其主張以該條
    為據，即有未合。
  (四)承上，原告依民法第425條之1規定主張兩造間有租賃關係，
    既無理由，則原告據此向被告請求給付租金及其金額各為若
    干，即毋庸予以審酌，附予敘明。
七、綜上所述，原告依民法第425條之1規定之法律關係，請求判
    令系爭土地就其基地上之系爭建物得使用期限內，原告與被
    告乙○○、戊○間就系爭土地推定有租賃關係；以及請求被
    告乙○○、戊○自91年4月9日起至系爭土地返還於原告之日
    止，每年分別給付原告869,085元、1,303,628元及其法定遲
    延利息云云，為無理由，應予駁回。原告受敗訴判決，其假
    執行之聲請即失所依據，應併予駁回。
八、因本案事證已臻明確，兩造其餘主張陳述及所提之證據，均
　　毋庸再予審酌，附此敘明。
九、據上論結，依民事訴訟法第78條，判決如主文。。
中　　華　　民　　國　　96　　年　　1 　　月　　25　　日
                  民事第三庭    法　官　曾啟謀
以上正本係照原本作成
如對本判決上訴，須於判決送達後20日內向本院提出上訴狀
中　　華　　民　　國　　96　　年　　1 　　月　　25　　日
                       　　　　 書記官　王月伶
